【裁判字號】    99,訴,1849
【裁判日期】    991230
【裁判案由】    損害賠償
【裁判全文】
臺灣高雄地方法院民事判決              99年度訴字第1849號
原      告  李金勇
被      告  馬裕江
上列當事人間侵權行為損害賠償事件，原告於刑事訴訟程序（98
年度審交易字第713 號）提起附帶民事訴訟（99年度審交附民字
第63號），經本院刑事法庭裁定移送，本院於民國99年12月13日
言詞辯論終結，判決如下：
    主      文
被告應給付原告新臺幣貳拾陸萬壹仟零捌拾元。
原告其餘之訴駁回。
訴訟費用由被告負擔十分之四，其餘由原告負擔。
本判決第一項得假執行。
原告其餘假執行之聲請駁回。
    事實及理由
一、原告主張：被告於民國98年3 月8 日晚間9 時30分許，駕駛
    車牌號碼CT-1875 號自用小客車沿高雄市新興區○○○路由
    東往西方向行駛，途經七賢二路與自立一路交岔路口（下稱
    系爭路口）欲左轉入自立一路時，因疏未注意轉彎車應讓直
    行車先行而貿然左轉，適原告所駕駛車牌號碼995-XF號營業
    小客車，沿七賢二路由西往東方向而駛至系爭路口，因閃避
    不及而與被告對撞（下稱系爭事故），原告因而受有外傷性
    頸椎第3 、4 、5 、6 、鼻子、雙側臉頰多處擦傷、上唇1
    公分撕裂傷之傷害（下稱上開傷害），並因系爭事故支出醫
    療費新臺幣（下同）90,900元、往返就醫交通費6, 000 元
    、住院18天之看護費36,000元，又因系爭傷害致9 個月不能
    工作，受有工作損失216,000 元，及精神慰撫金30萬元之損
    害，為此，爰依侵權行為之法律關係提起本訴等語，並聲明
    ：被告應給付原告648,900 元。
二、被告則以：伊固於前開時日駕車行經肇事路段，而於轉彎之
    際因過失與原告發生碰撞，造成原告受有上開傷害，惟系爭
    事故主要肇因於原告超速行駛，又原告所請求之費用，除有
    單據之醫藥費及上開交通費不爭執外，其餘部分或無單據或
    請求金額太高，均非適法，又由原告於98年7 、8 月間即可
    駕車前來法院開庭，應已不需全日看護，亦難認有不能開計
    程車營生達9 月之工作損失等語資為抗辯，並聲明求為判決
    駁回原告之訴。
三、兩造不爭執事項如下：
  (一)被告於98年3 月8 日晚間9 時30分許，駕駛上開自用小客車
    ，沿高雄市新興區○○○路由東往西方向行駛，行經該路段
    與自立一路之交岔路口，欲左轉進入自立一路時，本應注意
    汽車行駛時，轉彎車要禮讓直行車先行，惟疏未注意即貿然
    左轉，適對向由原告駕駛上開營業小客車搭載乘客即訴外人
    葉忠賢、涂瑞雄，沿七賢二路由西往東方向行駛而至，因閃
    避不及，致2 車車頭發生對撞，原告因而受有上開傷害，乘
    客葉忠賢受有前額、鼻子、雙側臉頰多處擦傷、上唇1 公分
    撕裂傷，涂瑞雄則受有額頭、頭頂撕裂傷、雙膝挫傷、右膝
    腫脹等傷害。
  (二)被告因系爭事故經本院認犯過失傷害罪，而以99年度審交簡
    字第838 號刑事判決判處有期徒刑3 月確定。
  (三)原告已領取強制汽車責任險理賠金52,520元，並同意於請求
    賠償金額中扣除。
  (四)被告自承就系爭事故之發生有部分過失，並同意引用刑事判
    決認定之事證，兩造過失程度由法院認定。
  (五)原告因系爭傷害住院18天，出院後需繼續穿戴頸圈3 個月。
    於系爭事故發生時係以開計程車維生。
  (六)被告對原告已支出有單據之醫療費及交通費6,000 元不爭執
    。
  (七)對兩造陳報之學經歷不爭執。
四、本件爭點如下：
  (一)原告就系爭事故之發生是否與有過失及其過失比例為何？
  (二)如被告應負賠償責任，原告依侵權行為之法律關係，得向被
    告求償之金額為若干？
五、本院之判斷：
  (一)原告主張被告於前揭時、地駕駛上開自用小客車途經系爭路
    口時，因疏未注意禮讓對向由其駕駛之直行車先行，而與其
    所駕駛之營業小客車發生碰撞，致其受有上開傷害之事實，
    有卷附道路交通事故現場圖、道路交通事故調查報告表(一)、
    (二)、高雄市政府警察局交通大隊交通事故談話紀錄表2 紙、
    現場相片12張、阮綜合醫院診斷證明書、右東中醫診所診斷
    書各1 份等件可稽〔見臺灣高雄地方法院檢察署檢察官98年
    度偵字第14827 號卷（下稱偵卷）第8 頁至第26頁〕，並為
    被告所不爭執，又被告亦因系爭事故經本院刑事庭依過失傷
    害罪判處有期徒刑3 月確定，有99年度審交簡字第838 號刑
    事判決在卷可稽，並經本院調閱上開卷證查核屬實，是被告
    因上開過失行為致原告受有上開傷害，二者具有相當因果關
    係，故被告過失之侵權行為已堪認定。
  (二)又按汽車行駛至交岔路口，轉彎車應讓直行車先行；又行車
    速度，依速限標誌或標線之規定，無標誌或標線者，行經彎
    道時，應減速慢行，作隨時停車之準備，道路交通安全規則
    第102 條第1 項第7 款、第93條第1 項分別定有明文。另按
    「被害人之過失行為須為損害之共同原因，予損害之發生或
    擴大以助力，並與損害之發生與擴大有相當因果關係者，始
    有過失相抵之適用。」，最高法院89年台上字第1036號著有
    裁判要旨可參。本件被告固不爭執有前開轉彎車未讓直行車
    先行之過失行為，惟抗辯原告超速行駛始為肇事主因等語，
    而查，依卷附道路交通事故調查報告表所載，系爭路段速限
    為50公里，又原告於刑案審理時已自承係以60公里速度直行
    系爭路段等情〔見本院98年度審交易第713 號刑事卷（下稱
    審交易卷）第22頁〕，則原告顯有超速行駛無訛；另原告係
    領有駕駛執照之駕駛人，依其智識、能力及駕駛經驗，對於
    未遵守前開交通規則之規定所可能造成之危害亦非毫無概念
    ，則其駕車時本應注意而依速限行駛，而系爭事故現場道路
    既屬路寬十餘公尺並劃分有快慢車道之雙向平面道路，有上
    開道路交通事故現場圖可稽，原告並自承於事故發生前即已
    發現被告適欲自對向路段左轉（自立一路）行駛之情（見審
    交易卷第15頁），又由現場圖之自立一路西側之七賢二路內
    側快車道有原告煞車痕約14.3公尺向東延伸，足見原告確在
    一、二十公尺前即已發現被告適欲左轉，而若其於行經該路
    段時稍加注意以適速或低速行駛，應可輕踩煞車而避免本次
    車禍，又當時路面乾燥、視距良好，並無障礙物或其他缺陷
    ，依原告智識、能力，亦無不能注意之情事，詎其仍以時速
    60公里超速行駛，以致於無法及時煞停致發生碰撞，並肇致
    受有上開傷害，足見原告駕駛上開營業小客車超速行為亦為
    系爭事故發生之原因。惟審酌被告自承在距離70公尺前即發
    現原告高速直行行駛，惟其仍左轉並於待轉時佔用直行之來
    車道等情（見偵卷第14頁、42頁），足見系爭事故係因被告
    未讓直行車之原告先行，復佔用直行車之車道，致原告縱有
    煞車仍因閃避不及而造成碰撞，故權衡系爭事故一切情狀，
    應認被告轉彎車未讓直行車為肇事主因，而原告超速行駛則
    為肇事次因，又高雄市政府交通局車輛行車事故覆議委員會
    亦同此認定，有高雄市政府98年12月31日高市府交三字第09
    80077129號函檢附鑑定意見書附卷可稽（見審交易卷第10頁
    、第11頁）可稽，是認系爭事故應由被告負60% 之過失責任
    ，原告負40% 過失責任，較為公允。
  (三)按「因故意或過失，不法侵害他人之權利者，負損害賠償責
    任」、「汽車、機車或其他非依軌道行駛之動力車輛，在使
    用中加損害於他人者，駕駛人應賠償因此所生之損害。」、
    「不法侵害他人之身體或健康者，對於被害人因此喪失或減
    少勞動能力，或增加生活上之需要時，應負損害賠償責任。
    」、「不法侵害他人之身體、健康、名譽、自由、信用、隱
    私、貞操，或不法侵害其他人格法益而情節重大者，被害人
    雖非財產上之損害，亦得請求賠償相當之金額。」，民法第
    184 條第1 項前段、第191 條之2 前項、第193 條第1 項、
    第195 條第1 項分別定有明文。本件被告業因前述過失而致
    原告受有上開傷害、損失，其就此自應負侵權行為之損害賠
    償責任，茲就原告所得請求之損害賠償金額分別計算如后：
  1.醫療費部分：
    原告主張其因系爭事故致受有上開傷害，計支出醫療費90,9
    00元等情，固提出阮綜合醫院、黃耆中醫診所之診斷證明書
    及卷附右東中醫診所、黃耆中醫診所、張倩華中醫診所、阮
    綜合醫院收據為憑（見本院附民卷第9 頁、第11頁、本院卷
    第36頁至第57頁），惟上開醫療費收據總計僅為76,986元，
    而原告於言詞辯論期日同意以有單據者計算所支付之醫療費
    （見本院卷第85頁），又被告就有單據之醫療費亦不爭執，
    且此部分費用既係因系爭事故受傷所支出之必要費用，則原
    告請求之醫療費於76,986元範圍內應屬有據，逾此部分則屬
    無據。
  2.交通費部分：
    原告主張因系爭事故而實際支出交通費6,000 元等情，已提
    出上開收據及診斷證明書為證，又被告就此部分之支出並不
    爭執，且係因系爭事故受傷所支出之必要費用，應予准許。
    。
  3.看護費用部分：
    按以親屬代為照顧被害人之起居，固係基於親情，但親屬看
    護所付出之勞力並非不能評價為金錢，雖因二者身分關係而
    免除被害人之支付義務，惟此種基於身分關係之恩惠，自不
    能加惠於加害人，故由親屬看護時雖無現實看護費之支付，
    仍應認被害人受有相當於看護費之損害，得向被告請求賠償
    ，始符公平原則，最高法院94年度台上字第1543號著有判決
    。原告主張其因前揭傷勢行動不便而於住院18日期間，係委
    請鄰居之妻及妹妹照顧，並以每日2,000 元計算看護之費用
    ，因此增加生活之支出為36,000元等語，已提出看護估價單
    為證，而被告對上開估價單之形式真正固未爭執，惟否認原
    告確有看護之必要及確實支出上開費用云云。而本院審酌原
    告受有上開傷害，期間接受二次手術，住院18天，出院後需
    繼續穿戴頸圈3 至6 個月，術後計6 個月至1 年需人全日看
    護等情，有上開阮綜合醫院診斷證明書及函文可稽（見本院
    卷第32頁），應認原告因系爭事故造成之傷勢及醫院診斷之
    情形，顯然於住院期間及出院後之一定期間因難以自由行動
    而需由他人協助生活，自有看護之必要，而原告既僅請求住
    院期間之看護費用，又此段期間不論係其鄰居友人或親人看
    護，以及不論有無現實看護費之支付，然此種情形所付出之
    勞力顯非不能以金錢為評價，縱如被告所辯原告之親友並未
    收費，惟此基於身分關係之恩惠而未收費，亦不能加惠於加
    害人，揆諸前揭判例意旨，亦應比照一般看護情形，認被害
    人受有相當看護費之損害而由加害人賠償，始符民法第193
    條第1 項所定「增加生活上需要」之意旨，而原告以每日2,
    000 元計算之看護費用並未逾一般行情，故其請求被告應支
    付18日計36,000元之看護費應認係屬必要而應准許。
  4.不能工作損失部分：
    原告主張因系爭事故而受有上開傷害，計受有9 個月之收入
    損失，惟為被告所否認，並以原告尚得於98年7 、8 月至本
    院刑事庭開庭，應得以開計程車維生置辯。本院審酌原告所
    受前開傷害於出院後需繼續穿戴頸圈3 至6 個月，且術後6
    個月至1 年需人全日看護，有前開醫院診斷證明書及函文可
    稽，是認原告至少應約有6 個月須穿戴頸圈及復健，而無法
    從事開計程車維生，縱使其於98年7 、8 月間駕駛其計程車
    前來開庭，亦無證據顯示其業已開車營業，被告亦無舉證證
    明確有營業之事實，自不得認原告已開計程車營業；惟因原
    告並未提出其實際收入證明，故認其收入應依行政院勞工委
    員會公佈之勞工每月最低工資為每月17,280元計算始屬公平
    ，則原告請求之工作損失於6 個月之法定工資計103,680 元
    部分應屬有據，逾此部分則屬無據。
  5.精神損害賠償部分：
    按慰藉金之賠償須以人格權遭遇侵害，使精神上受有痛苦為
    必要，其核給之標準固與財產上損害之計算不同，然非不可
    斟酌雙方身份資力與加害程度，及其他各種情形核定相當之
    數額（最高法院51年台上字第223 號判例意旨參照）。查原
    告因系爭事故受傷非微，且曾因行動不便而纏綿病榻，其受
    有精神上相當之痛苦堪可認定，是被告就此非財產上之損害
    自應負侵權行為損害賠償責任。又原告為高職畢業，於事故
    發生時係開計程車維生，月收入約27,000元至28,000元，被
    告則為專科畢業，於事故發生前二年之收入約20,000元至50
    ,000元，於事故發生時係失業，兩造對彼此之學經歷並不爭
    執，並有稅務電子閘門財產所得調件明細表可稽（見本院卷
    第13頁至第18頁），本院審酌原告因上開傷害所受精神痛苦
    ，再核兩造身份、地位、經濟狀況等一切情狀，認原告請求
    精神慰撫金以300,000 元為適當，逾此部分之請求不應准許
    。
  6.基上所述，原告因系爭事故受傷所受損害合計522,666 元（
    76,986元+6,000元+36,000+103,680+300,000 元=522,666元
    ），惟原告就系爭車禍之發生與有過失，應自負40% 之責任
    ，因此被告所負損害賠償金額即應依此比例減輕，故原告得
    向被告請求之金額為313,600 元（計算式＝522,666 元x60%
    ，元以下四捨五入）
  (四)又按強制汽車責任保險法第32條規定：「保險人依本法規定
    所為之保險給付，視為被保險人損害賠償金額之一部分，被
    保險人受賠償請求時，得扣除之。」。本件原告已由強制汽
    車責任保險受領理賠52,520元之事實，業據原告陳述屬實，
    則原告上開得請求賠償之金額，自應再予扣除此部分保險理
    賠之金額。經扣除後，原告得請求被告賠償之金額為261,08
    0 元，逾此部分，即無理由。
六、綜上所述，本件原告基於侵權行為法律關係請求被告給付26
    1,080 元，為有理由，應予准許，逾此部分範圍外之請求即
    為無據，自應予以駁回。又本判決係所命給付金額未逾50萬
    元，而為被告部分敗訴之判決，依民事訴訟法第389 條第1
    項第5 款規定，就原告勝訴部分，本院應依職權宣告假執行
    。
七、本件為判決基礎之事實已明，兩造其餘攻擊、防禦方法於訴
    訟結果不生影響，爰不逐一論述，附此敘明。
八、據上論結，本件原告之訴為一部有理由，一部無理由，依民
    事訴訟法第79條、第389 條第1 項第5 款，判決如主文。
中    華    民    國    99    年    12    月    30    日
                  民事第四庭  法  官  楊淑珍
正本係照原本作成。
如不服本判決，應於送達後20日內，向本院提出上訴狀並表明上
訴理由，如於本判決宣示後送達前提起上訴者，應於判決送達後
10日內補提上訴理由書（須附繕本）。如委任律師提起上訴者，
應一併繳納上訴審裁判費。
中    華    民    國    99    年    12    月    30    日
                              書記官  許琇淳

司法院資訊處製作；財團法人民間司法改革基金會備份。
